Inventaris van het archief van de Provinciale Planologische Dienst in Zuid-Holland, (1938) 1945-1986
Nationaal Archief, Den Haag
Provinciale Planologische Dienst in Zuid-Holland
Prov. Planologische Dienst ZH
1938-1986
merendeel 1945-1986
37015
32.20 meter; 1108 inventarisnummers.
Normale geschreven, getypte en gedrukte teksten, geen bijzondere handschriften.
Nationaal Archief, Den Haag
Het archief bevat correspondentie, rapporten, nota`s, beleidsnotities, procedures en richtlijnen van de Provinciale Planologische Dienst in Zuid-Holland. De stukken zijn ingedeeld in rubrieken te weten de organisatie van de dienst, planologische commissies met bijvoorbeeld plannen tot gemeentelijke herindeling en gezondheid, milieuhygiëne en veiligheid met onderzoek naar de relatie tussen landbouw en natuur of de berging van baggerspecie. Onder Ruimtelijke ordening zijn de streekplannen te vinden. Overige rubrieken zijn volkshuisvesting, waterstaat, verkeer en vervoer met kwesties als de geluidshinder rond vliegvelden. Bij cultuur, natuurschoon, sport en recreatie vindt men onder meer onderzoeken naar de vogelstand en onderwerpen als vegetatiekartering en waterrecreatie.
Archiefvorming
Geschiedenis van de archiefvormer
De Woningwet 1901
In de tweede helft van de vorige eeuw was de huisvesting in de volksbuurten erbarmelijk slecht. Dit als gevolg van de sterke groei van de bevolking en de trek naar de steden waar de industrieën zich concentreerden. De merendeels in slechte staat verkerende woningen vormden een bedreiging voor de gezondheid van de stedelijke bevolking en het waren dan ook allereerst medici, die door hun publicaties de aandacht vestigden op de hygiënische kant van het woningprobleem. Ze wezen daarbij op de betekenis van gezonde huisvesting en verantwoorde stadsuitbreiding.
De Woningwet 1901, voortgekomen uit de politieke wens tot verbetering van de volkshuisvesting, bevatte summiere bepalingen ten aanzien van het uitbreidingsplan, het bouwverbod en rooilijnen. Voortaan moesten gemeenten met meer dan tienduizend inwoners plannen maken voor de aanleg van straten, pleinen en grachten en deze ter goedkeuring voorleggen aan Gedeputeerden Staten van de provincie.
In 1921 vond een herziening van de Woningwet plaats. Het vereiste stratenplan kreeg nu het karakter van een "bestemmingenplan", waarin naast de straten, pleinen en grachten, ook de tussenliggende gronden een vóóraf bepaalde bestemming kregen. Bovendien kende het plan een wettelijke sanctie: een bouwvergunning kon geweigerd worden als het bouwplan in strijd was met het vigerende bestemmingenplan of uitbreidingsplan. Het doel en de omvang van dergelijke uitbreidingsplannen bleven beperkt en de belangen van gemeenten liepen vaak niet parallel. De snelle industriële ontwikkeling en bevolkingsgroei daarentegen vroegen om vastomlijnde en op elkaar afgestemde plannen. Van een coördinatie van gemeentelijke uitbreidingsplannen was echter nauwelijks sprake. In navolging van wat er in andere provincies gebeurde werden in 1928 de Streekplancommissies Westland en IJsselmonde ingesteld. Een jaar later, bij besluit van GS van 11 februari 1929, werd overgegaan tot instelling van de Commissie van Advies voor de Uitbreidingsplannen in Zuid-Holland. De Commissaris der Koningin wijst er in zijn toespraak bij de installatie van de commissie op dat de "uitbreidingsplannen in verschillende delen van dit gewest niet alleen op zichzelf zijn te beschouwen, maar onderling met elkaar in verband en in harmonie moeten worden gebracht".
In 1931 wordt bij wijziging van de Woningwet de eerste aanzet voor een verdergaande coördinatie van gemeentelijke plannen geïntroduceerd. De Woningwet biedt dan een regeling voor een streekplan, dat door gemeenten gezamenlijk kon worden opgesteld. De adviezen van de Commissie van Advies voor de Uitbreidingsplannen blazen de bestaande streekplancommissies nieuw leven in, zodat men verder ging met de voorbereiding van streekplannen voor een drietal gebieden: IJsselmonde, Westland en Spijkenisse. Maar het duurde tot na de oorlog voor dit daadwerkelijk resulteerde in vastgestelde streekplannen.
Het streekplanwerk als provinciale taak
De naam provinciale planologische dienst wordt voor het eerst genoemd in de zogenaamde Derde Uitvoeringsbeschikking van 1 juni 1942. Deze steunde op het door de secretarissen-generaal van meerdere departementen op 15 mei 1941 genomen Basisbesluit tot instelling van een Rijksdienst voor het Nationale Plan. De op het streekplan betrekking hebbende artikelen van de Woningwet werden daarbij buiten werking gesteld en het streekplanwerk tot provinciale taak verklaard. "Het streekplanwerk behartigde immers bovengemeentelijke belangen en ter bevordering van het regionale karakter diende de leiding en het initiatief binnen het streekplanwerk uit te gaan van het provinciaal bestuur", aldus de motivatie van de wetgever. De Derde Uitvoeringsbeschikking bepaalde dat er een provinciale planologische dienst zou zijn, bestaande uit een raad van bijstand, een vaste commissie, eventuele andere commissies en een bureau. De benoemingen moesten geschieden door de Commissaris der Provincie. Deze schrijft daarop in september 1942 aan de Vaste Commissie van de Rijksdienst voor het Nationale Plan dat hij voornemens is de bestaande Commissie van Advies voor de Uitbreidingsplannen aan te merken als Vaste Commissie. De onder deze Commissie van Advies ressorterende streekplancommissies zijn tijdelijke subcommissies. Tevens bericht de Commissaris der Provincie zijn voornemen bij de Provinciale Waterstaat een stedenbouwkundige afdeling in te stellen en deze afdeling te laten optreden als bureau van de provinciale planologische dienst. De functie van directeur van het bureau zou worden overgedragen aan de (directeur-)Hoofdingenieur van de Provinciale Waterstaat.
De Vaste Commissie van de Rijksdienst heeft tegen een vereniging van beide functies geen bezwaar, maar wijst er wel op dat de regelingen niet toelaten dat de provinciale planologische dienst als zodanig een onderdeel wordt van de Provinciale Waterstaat. Grote bezwaren had men tegen de suggestie de Commissie van Advies voor de Uitbreidingsplannen als Vaste commissie te laten fungeren. De bedoeling was juist dat de Vaste Commissie een werkcommissie zou worden die zich sterk met het algemene planologisch beleid en de streekplannen zou bemoeien. Daarnaast kon onder de "andere commissien" dan een commissie voor de uitbreidingsplannen fungeren. In Zuid-Holland deed zich juist het omgekeerde voor en dat vond de Vaste Commissie van de Rijksdienst niet juist.
Gedeputeerde Staten besloten toen zeer vermoedelijk om maar niets te doen, want er zijn verder geen stukken over te vinden. Wat men wel deed was de instelling per 1 januari 1943 van een stedenbouwkundige afdeling bij de Provinciale Waterstaat. Basis voor de afdeling vormden de secretariaten van de Commissie van Advies voor de Uitbreidingsplannen en de streekplancommissie Westland.
Een besluit tot instelling van een planologische dienst als zodanig werd nooit geformuleerd.
Provinciale Stedebouwkundige Dienst
Na de bevrijding in 1945 bleef de planologische regeling uit de bezetting voorlopig van kracht. In juli 1945 verschijnen er stukken met het briefhoofd: Provinciale Stedebouwkundige Dienst. Wanneer de PSD precies tot zelfstandige dienst is geëmancipeerd is niet bekend. Nog in 1952 schrijven GS aan de Provinciale Waterstaat dat ze met betrekking tot het bureau van de PPD in het geheel van de waterstaatsdienst van de provincie, de bestaande toestand wensen te handhaven. In de Provinciale Almanak van 1946 wordt de PSD voor het eerst apart genoemd.
Bij Wet van 28 september 1950 wordt een voorlopige regeling inzake het nationale plan en streekplannen vastgesteld. GS besluiten op 27 februari 1951, in verband met de in de nieuwe Wet gebruikte benamingen, de naam van de Provinciale Stedebouwkundige Dienst te wijzigen in Provinciale Planologische Dienst. Over 1950 verschijnt er voor het eerst een jaarverslag van de Provinciale Planologische Dienst.
Provinciale Planologische Dienst
De PPD heeft in totaal slechts vier diensthoofden gekend. Dit waren ir. L.T. van der Wal, prof.ir. J.L. Klein, prof.ir. N.A. de Boer en ir. E.B. van Hogezand.
Ir. G.C. Lange heeft over een lange reeks van jaren wel het gezicht van de PPD in sterke mate bepaald, maar is nooit diensthoofd geweest.
In 1946 had de PSD twaalf medewerkers in dienst, in 1955 waren dat er ondertussen tweeënveertig. De Provinciale Almanak van 1956 vermeldt een organisatorische indeling in negen groepen, te weten: I. Streekplannen, II. Uitbreidingsplannen, III. Onderzoek, IV. Agrarische Zaken, V. Landschapsverzorging, VI. Juridische zaken,VII. Centrale tekenkamer, VIII. Fotografie en IX. Algemene zaken. In 1961 ging de groep fotografie over naar de Provinciale Waterstaat en in 1964 werd een groep voorbereiding grenswijzigingen toegevoegd. In 1967 werd een tiende bureau toegevoegd, Verkeerszaken.
In 1968 had de PPD drieënzestig medewerkers. Er kwam een omvorming tot drie afdelingen tot stand, namelijk Regionale plannen, Gemeentelijke plannen en Onderzoek. Deze indeling bleef tot 1983. In deze tijd steeg de personeelssterkte naar honderdvijfenzeventig. In 1972 eindigt de personele unie met Provinciale Waterstaat en krijgt de PPD een eigen Hoofddirecteur-hoofdingenieur.
Vanaf 1983 kennen we een indeling in vijf afdelingen en enkele functies op dienstniveau.
De afdelingen zijn: I. Regionale plannen en ruimtelijke structuren, II. Gemeentelijke Plannen, III. Sociale en economische planologie en informatie, IV. Civiele planologie en landelijk gebied, V. Algemene ondersteuning.
Taakuitvoering
Na de oorlog werd het wederopbouwwerk ter hand genomen. Een groot aantal stads- en dorpskernen diende herbouwd te worden, er was grote woningnood en er was door de oorlog een achterstand in de woningbouw ontstaan. Als gevolg van de oorlogshandelingen werden er in Zuid-Holland maar liefst 38.000 woningen verwoest.
Het provinciehuis in de stadswijk Voorhout te 's-Gravenhage raakte als gevolg van een bombardement op 3 maart 1945 verwoest. Door de brand als gevolg van dit bombardement is nagenoeg al het stedenbouwkundig archiefmateriaal verloren gegaan, waardoor de uitvoering van de werkzaamheden in de eerste jaren erg werd belemmerd.
Begin jaren vijftig begonnen het streekplanwerk en de stedenbouwkundige verzorging van gemeentelijke uitbreidingsplannen belangrijke taken te worden. Het ruimtelijk beeld in Zuid-Holland veranderde ingrijpend. Een explosieve bevolkingsgroei, toenemende vrije tijd en mobiliteit, industrialisatie en het opkomende forenzenverkeer veroorzaakten geleidelijk aan een toeneming van de ruimtelijke behoeften en daarmee samenhangend van de ruimtelijke problematiek.
Het takenpakket van de PPD bestond in hoofdlijnen uit:
het informeren en adviseren van GS over ruimtelijke ordening in de breedste zin
het maken van streekplannen
het toetsen van gemeentelijke plannen
het voeren van overleg ter zake; en
het ten behoeve daarvan verrichten van onderzoek en opstellen van nota's.
Aan GS werden adviezen uitgebracht over de grondtransacties en onteigeningen door gemeentebesturen, de voorgenomen werken in de meldingsgebieden en de ter goedkeuring toegezonden gemeentelijke uitbreidingsplannen.
Het toetsen van gemeentelijke plannen geschiedde vooral via de planologische commissies.
De watersnoodramp van februari 1953 had grote schade aangebracht aan het eiland Goeree-Overflakkee. GS besloot over te gaan tot instelling van een Plancommissie Flakkee, welke tot taak had het voorbereiden van plannen voor het herstel van het overstroomde eiland.
In april 1953 installeerde de Minister van Wederopbouw en Volkshuisvesting de Planologische Werkcommissie Rampgebied. De Commissie hield zich bezig met de planologische consequenties van de uitvoering van de grote afdammingsplannen van de Deltacommissie. De PPD in Zuid-Holland had, naast die uit Zeeland en Noord-Brabant, zitting in de Werkcommissie.
Aanvankelijk was de provincie ingedeeld in veertien streekplangebieden. Voor twaalf ervan is, voornamelijk tussen 1960 en 1973, een streekplan vastgesteld. Vooral de plancategorieën wonen en werken kregen daarbij aandacht. Toen de twee resterende gebieden, Hoeksewaard en Goeree-Overflakkee aan bod waren, werd besloten dat grotere streekplangebieden noodzakelijk waren om de werkelijk regionale aspecten te kunnen sturen. Het eerste grote streekplan was Zuid-Holland Zuid in 1972. Dit plan was opvallend globaler dan alle voorgaande streekplannen. Te globaal bleek later: streekplan Zuid-Holland Zuid werd gevolgd door even grote, maar meer uitgewerkte streekplannen Zuid-Holland West en Zuid-Holland Oost, beide vastgesteld in 1978.
Voorafgaand aan, deels ook gelijktijdig met de streekplanvoorbereiding, werd een bijzonder groot aantal bouwlocatiestudies verricht. Het zijn zowel algemene studies naar de verstedelijkingsproblematiek in de provincie als specifieke onderzoeken naar de stedenbouwkundige mogelijkheden van de afzonderlijke bouwplaatsen.
In 1964 werd het Openbaar Lichaam Rijnmond (OLR) opgericht. Het OLR had onder meer een aantal bevoegdheden op het terrein van de ruimtelijke ordening: sinds 1979 moest het een streekplan vaststellen, dat was onderworpen aan de goedkeuring van GS.
Door de PPD of in opdracht daarvan verschenen talrijke rapporten op het gebied van de streekplanuitwerking, wonen en werken, verkeer, milieu, industrialisatie, detailhandel, natuur en recreatie. Het gaat zowel om beknopte weergaven van onderzoeksresultaten in interne notities als om grote, in druk verschenen rapporten.
Veel onderzoeksrapporten vormden de basis voor het maken van streekplannen. Daarnaast waren er de algemeen verkennende studies en projecten, zoals
de diverse Recreatienota's (1948, 1957 en 1967) en recreatieplannen en voorstudies ten behoeve van de ontwikkeling van de recreatie in diverse gebieden (circa 1957-1980)
Randstad en Delta (1957), een grote studie over de ontwikkeling van het Zuid-Hollandse zeehavengebied
Nota betreffende de landbouw in de Provincie, alsmede Agrarisch rapport van de Provincie Zuid-Holland (1957)
De ontwikkeling van het Westen des Lands (1958) van de Werkcommissie Westen des Lands (Rijksdienst voor het Nationale Plan).
Nota Ruimtelijke structuren voor Zuid-Holland (1970) en de vervolgnota Structuurschets Zuid-Holland (1974)
Onderzoeken naar de leefbaarheid in kleine kernen (circa 1970-1985)
Project Woning en Woonmilieu (circa 1971-1978), over de verbetering van de woonomgeving en de stadsvernieuwing
Nota Streekplanuitwerking en inspraak van de samenleving in het ruimtelijk beleid op provinciaal niveau (1972) en Nota Alternatieven en varianten (1976), Rapport Ruimtelijke verkenningen in Zuid-Holland (1982) van de Projectgroep Toetsingskader '85-2000
Nota Knelpunten en ruimtelijk beleid: globale verkenningen op langere termijn beschouwd vanuit de sectoren wonen en werken (1982)
Planologische commissies
Op 27 maart 1946 werd door GS de Vaste Commissie als onderdeel van de PSD ingesteld, weldra gevolgd door een Agrarische Commissie en een Landschapscommissie. In 1954 volgde de instelling van een Industriecommissie en in 1956 die van de Deltacommissie.
De Vaste Commissie en haar subcommissies bestonden uit vertegenwoordigers van de voornaamste provinciale instanties en deskundigen. Aan haar was de advisering aan GS inzake stedenbouwkundige aangelegenheden en gemeentelijke en bovengemeentelijke plannen opgedragen.
De Commissie van Advies voor de uitbreidingsplannen, zoals eerder gezegd opgericht in 1929, stond in eerste instantie los van de formele organisatie van de PSD resp. PPD. Eerst in 1957 besluiten GS de Commissie van Advies in te stellen als commissie van de PPD. Het werk van de Commissie van Advies was in belangrijke mate gericht op stedenbouwkundige vraagstukken en planvorming. De intensieve bemoeienis betrof vooral de kleinere gemeenten. Er zaten grote voordelen aan die collegiale begeleiding vanuit de Provincie, omdat zo de provinciale wensen verwerkt konden worden in de plannen. Op een bepaald moment kwam er in de commissie een principiële discussie over de vraag of deze wijze van werken wel juist was. Gekozen werd voor een tussenvorm waarbij de ontwerpers alleen nog maar namens de gemeentebesturen plannen mochten inzenden. De Commissie-adviezen werden aan de colleges van B en W uitgebracht.
Door de inwerkingtreding van de Wet op de Ruimtelijke Ordening in 1960 verdwijnen de Vaste Commissie en haar subcommissies en de Commissie van Advies voor de Uitbreidingsplannen. De nieuwe Wet geeft niet langer regels voor de inrichting van de Provinciale Planologische Dienst. De verplicht opgelegde structuur van een PPD, bestaande uit commissies en een bureau komt te verdwijnen. Het streekplan krijgt een andere functie. GS behoefden tot dan toe alleen de Inspecteur van de Volkshuisvesting te horen, alvorens een beslissing te nemen over een gemeentelijk uitbreidingsplan. Nu dient de nieuw in te stellen Provinciale Planologische Commissie (PPC) te worden gehoord. Op 8 februari 1966 benoemen GS de leden van de PPC. Deze commissie is in twee subcommissies onderverdeeld, namelijk in een Subcommissie voor de Streekplannen, ook wel Kamer voor de Streekplannen genoemd, en een Subcommissie voor de Bestemmingsplannen, ook wel Kamer voor de Bestemmingsplannen genoemd. Heel kort is er zelfs sprake van een derde subcommissie: de Commissie voor de (boven)regionale plannen. Als leden van de Subcommissie voor de Streekplannen worden de leden van de opgeheven Vaste Commissie benoemd en in de subcommissie voor de Bestemmingsplannen nemen de leden van de vroegere Commissie van Advies voor de Uitbreidingsplannen plaats. Ook de Agrarische Commissie, de Landschapscommissie en de Industriecommissie keren nagenoeg ongewijzigd terug, nu als "adviescommissie". Er was een directe relatie met de PPD, omdat de verschillende secretariaten berustten bij medewerkers van de Dienst.
In de vooroorlogse Commissie van Advies voor de Uitbreidingsplannen waren slechts twee vertegenwoordigers van rijksdiensten opgenomen: de Hoofdingenieur van Rijkswaterstaat en de Inspecteur van de Volksgezondheid. Het werk van de Inspecteur was nauw afgestemd op de Woningwet. Rijkswaterstaat was met zijn wegenplanning een van de eersten die zich op het vlak van de planologie begaf. De inwerkingtreding van de Wet en het Besluit op de Ruimtelijke Ordening leidt ten aanzien van de rijksvertegenwoordiging een nieuwe fase in. Wet en Besluit leggen vast, dat zes vertegenwoordigers van rijksdiensten in de commissie zitting moeten hebben. Tevens is er een nieuwe verdeling tussen overheidsniveaus en de daaruit voortvloeiende overlegstructuur: de bindende werking van het Nationaal Plan en het streekplan komt te vervallen. Daarvoor in de plaats komen er meer verplichtingen voor het overleg, dat de gemeentelijke overheid ter voorbereiding van een bestemmingsplan met provinciale en rijksdiensten moet voeren. In Zuid-Holland wordt gekozen voor een zeer brede samenstelling van de Kamer voor de Bestemmingsplannen. De aspecten, waarover het Besluit op de Ruimtelijke Ordening rept, worden verstaan als deskundigheden. Leden van de PPC en haar adviescommissies dienen zitting te hebben op grond van hun kennis van zaken en hun deskundigheid en niet ter behartiging van bepaalde belangen. De belangenbehartiging dient vorm te worden gegeven via bezwaren en beroepsprocedures en via een nieuw orgaan: de Provinciale Raad voor de Ruimtelijke Ordening (PRRO). De PPC in de nieuwe samenstelling wordt opgericht in september 1971 en telt vijfentwintig leden. De directeur van de PPD is secretaris van de commissie. De Agrarische Commissie, de Landschapscommissie en de Industriecommissie worden opgeheven. De erin vertegenwoordigde organisaties krijgen voor een belangrijk deel plaats in de PRRO.
Opheffing van de Dienst
Per 1 januari 1987 is het ambtelijke apparaat van de provincie Zuid-Holland overgegaan naar een nieuwe dienstenstructuur. De Provinciale Planologische Dienst werd opgeheven en de taken werden grotendeels overgenomen door de Dienst Ruimte en Groen.
De vernieuwing van de provinciale organisatie betekende niet alleen het opheffen van de PPD, maar er werd tevens een scheiding aangebracht tussen ruimtelijke ordening en de sectorplanologie. Planologen werden naar hun specialisme ondergebracht bij andere beleidsterreinen: de distributie-planologen werden ingedeeld bij economie, de verkeersplanologen bij verkeer en vervoer, de milieuplanologen bij water en milieu en de natuur- en recreatieplanologen bij groen.
Ter gelegenheid van de opheffing van de Dienst verscheen er in 1987 een gedenkboek over meer dan 40 jaar PPD.
Geschiedenis van het archiefbeheer
Cesuur
Het archief van de Provinciale Planologische Dienst, tot 1950 Provinciale Stedebouwkundige Dienst genoemd, vangt aan in 1945. Een besluit tot instelling van een planologische dienst als zodanig werd nooit geformuleerd. Het archief maakt, naast de archieven van de Griffie, Provinciale Waterstaat en het Kabinet van de Commissaris der Koningin, deel uit van het Provinciaal Archief. Het archiefblok over de periode 1945-1986 stond geplaatst in de archiefruimte van het provinciehuis.
Bij het zogeheten Bezuidenhout- en Voorhoutbombardement op 3 maart 1945 (bedoeld om Den Haag als uitvalbasis voor de V1 en V2-wapens uit te schakelen), werden het griffiegebouw en de gebouwen van de Provinciale Waterstaat aan de Nieuwe Uitleg door bommen verwoest. Dit gebeurde op een moment dat het personeel grotendeels afwezig was. Door de brand als gevolg van dit bombardement zijn nagenoeg alle provinciale archiefstukken uit de periode 1932 tot en met 1944 verloren gegaan, waaronder de vergaderstukken van de Commissie van Advies voor de Uitbreidingsplannen en de stukken uit de beginperiode van de Dienst. In het archief bevinden zich incidenteel nog bescheiden van vóór 1945 (Bebouwingscommissie Westland, vergaderingen directeuren PPD), welke de brand van maart 1945 overleefd hebben.
Het archief loopt tot en met 1986. Per 1 januari 1987 is het ambtelijke apparaat van de provincie Zuid-Holland overgegaan naar een nieuwe dienstenstructuur. Het archief van de Provinciale Planologische Dienst werd afgesloten, analoog aan de afgesloten archieven van de Griffie, Provinciale Waterstaat en dat van het Kabinet van de Commissaris der Koningin.
De taken van de Provinciale Planologische Dienst zijn overgenomen door de Dienst Ruimte en Groen.
De verwerving van het archief
Overbrenging van een overheidsarchief
Inhoud en structuur van het archief
3.02
Selectie en vernietiging
Bij de definitieve inventarisatie vond er opnieuw een selectie op vernietiging plaats. Bij deze selectie is gebruik gemaakt van de "Lijst van voor vernietiging in aanmerking komende archiefbescheiden van de Commissaris der Koningin en de overige provinciale en interprovinciale organen, dagtekende van na 1850". Deze lijst is vastgesteld door de Minister van Welzijn, Volksgezondheid en Cultuur in 1989/1994 en gepubliceerd in de Nederlandse Staatscourant nummer 110 van 14 juni 1994.
De omvang van het over te dragen archief werd teruggebracht naar 37,5 strekkende meters.
Van de vernietigde dossiers is een verklaring van vernietiging opgemaakt. Ook deze verklaring bevindt zich in het archief van het Provincie Zuid-Holland.
Ordening van het archief
Hieronder wordt er nader op de gekozen hoofdstukindeling ingegaan.
Hoofdstuk 1 bevat de stukken over de organisatie en het personeel van de Provinciale Planologische Dienst, tot 1950 genoemd de Provinciale Stedebouwkundige Dienst. Hoofdstuk 2 betreft stukken van de Planologische commissies. Hoofdstukken 3 tot en met 9 volgen de basisarchiefcode voor wat betreft de verschillende taakvelden van de Provinciale Dienst.